【裁判字號】    95,聲再,98
【裁判日期】    951130
【裁判案由】    詐欺等
【裁判全文】
臺灣高等法院臺南分院刑事裁定          95年度聲再字第98號
聲  請  人  丙○○
            乙○○
            甲○○
                    號4樓
上列聲請人因詐欺等案件，對於本院九十五年度上易字第十八號
中華民國九十五年三月三十一日確定判決（臺灣雲林地方法院九
十三年度易字第二十五號，臺灣雲林地方法院檢察署九十一年度
偵續字第二十九號、九十三年度偵字第六號），聲請再審，本院
裁定如下：
    主  文
再審之聲請駁回。
    理  由
一、聲請意旨略稱：
  (一)原確定判決犯罪事實欄三以「再系爭建物因於民國（下同）
    八十五年九月二日經臺灣雲林地方法院囑託雲林縣斗六地政
    事務所辦理假扣押查封登記在案，故無法移轉登記予乙○○
    ，丙○○及乙○○，又延續上開概括犯意，委託不知情之代
    書張翠文於八十九年三月六日向雲林縣斗六地政事務所辦理
    系爭建物滅失登記，再由不知情之張翠文於八十九年五月八
    日持上開乙○○為納稅義務人之不實房屋稅籍證明書，向雲
    林縣斗六地政事務所行使辦理第一次所有權登記，而使系爭
    建物取得雲林縣斗六市○○段五八二九號之新建號，並登記
    乙○○為所有權人。嗣系爭建物取得新建號後，丙○○之女
    甲○○即加入丙○○、乙○○二人，並與二人基於共同意圖
    損害債權人臺灣省合作金庫、王美枝之債權及行使明知為不
    實之事項，而使公務員登載於職務上所掌之公文書之犯意聯
    絡，先由乙○○與甲○○訂立虛偽之抵押權設定契約書，於
    九十一年八月七日向雲林縣斗六地政事務所聲請將系爭建物
    設定最高限額抵押權新台幣（下同）六百萬元予甲○○，使
    該所承辦公務員將此不實之事項，登載於職務上所掌之建物
    登記簿。再於九十一年十二月二十三日向雲林縣稅捐稽徵處
    申報契稅，而使該處承辦公務員，於職務上所掌之契稅繳款
    書納稅義務人欄登載為不實之甲○○，並核發契稅繳款書…
    」云云，遂認聲請人等三人共犯刑法第二百十四條使公務員
    登載不實之罪。但查系爭建物原建號為三四四、三四八號，
    係民國十年左右所建之木造房屋，但因年久頹廢，原有建築
    結構已不存在，嗣經丙○○舊地重建，重建後之結構與原有
    結構不同，原有建物已符合滅失條件，聲請人聲請就重建之
    系爭房屋辦理第一次保存登記，並經主管機關重編為五八二
    九新建號，並無不合，而聲請人所提供據以聲請第一次保存
    登記之文件資料，亦無不實。雖新建號嗣由雲林縣斗六地政
    機關依職權予以塗銷，惟該塗銷之行政處分，嗣經高雄高等
    行政法院以九十四年度訴字第五七五號判決撤銷並已確定，
    是聲請人等即無使公務員登載不實之犯行，又上開行政法院
    判決（九十五年二月二十七日）係於鈞院判決（九十五年三
    月三十一日）前已存在而未及提出，故符合刑事訴訟法第四
    百二十條第一項第六款所稱「新證據」要件。
  (二)又，就(1)系爭建物建號三四四、三四八所有權關係為共有，
    五八二九建號之建物所有權關係為單獨所有；(2)系爭建物建
    號三四四、三四八建築使用年間為民國十年左右，五八二九
    建號之建物建築使用年間為三十五年後；(3)兩者建築結構迥
    不相同，以上均有雲林縣稅捐稽徵處八十九年之房屋稅籍證
    明書、雲林縣斗六地政事務所建物複丈成果表、系爭建物建
    築改良所有權狀等證據觀之，顯見建物建號三四四、三四八
    與五八二九建號之建物為不同之建築物。
  (三)另依台灣省建築師公會雲林縣辦事處就五八二九建號所做之
    「建屋現況及構造類別鑑定報告」之記載，建物建號三四四
    、三四八與五八二九建號之建物亦屬不同之建物，從而三四
    四、三四八建號建物確已滅失無誤。然上開高雄高等行政法
    院判決係審判時已存在而未經注意，且確能證明原確定判決
    所認定之事實為錯誤，自應將本案重為審理。爰依刑事訴訟
    法第四百二十條第一項第六款規定「因發現確實之新證據」
    聲請再審云云。
  (四)末查，依聲請人等提出之上開高雄高等行政法院之判決，固
    屬已確定之判決，且係在本案事實審法院即本院於判決前已
    存在，並在原審未曾提出之證據，應可認屬「新證據」。惟
    該行政法院判決係以雲林縣斗六地政事務所「違反行政程序
    」而撤銷該機關之原處分，且該行政法院判決亦無就系爭建
    物是否確實滅失自為認定以代替原處分機關之處分，此觀該
    行政法院判決理由四、「綜上所述，被告（即雲林縣斗六地
    政事務所）未經報請縣地政機關雲林縣政府核准，即逕以九
    十三年十二月三日斗地四字第０九三００一一０七０號函作
    成系爭塗銷登記之處分，違反土地法第六十九條（登記人員
    或利害關係人，於登記完畢後，發見登記錯誤或遺漏時，非
    以書面聲請該管上級機關查明核准後，不得更正。）及土地
    登記規則第一百四十四條第一項第二款（依本規則登記之土
    地權利，有純屬登記機關之疏失而錯誤之登記之情形者，於
    第三人取得該土地權利之新登記前，登記機關得於報經直轄
    市或縣市地政機關查明核准後塗銷之。）之規定，自屬違法
    ，訴願決定未予糾正，亦有未洽。爰由本院將訴願決定及原
    處分均予撤銷，由被告『另為適法之處分』，以資適法。」
    等語即明，業經雲林縣斗六地政事務所九十五年九月十二日
    斗（地）四字第０九五０００七八二三號函「…依判決書意
    旨回復所有權登記，因本案丙○○等人係以詐欺等不法行為
    造成錯誤登記，故併案依行政程序法第一百十七條、第一百
    十九條規定，撤銷其所回復登記之所有權以保障善意第三人
    葉淑麗權益。再者，雲林縣斗六地政事務所依高雄高等行政
    法院判決「回復所有權」，足見聲請人所聲請系爭建物滅失
    洵屬有據。另撤銷回復登記所有權與第三人葉淑麗，其第三
    人葉淑麗係經台灣雲林地方法院執行拍賣，而為拍定，故與
    本件無關，準此，顯難以刑法偽造文書罪相繩。
二、按有罪之判決確定後，為受判決人之利益聲請再審，必其聲
    請之理由合於刑事訴訟法第四百二十條第一項所定情形之一
    或第四百二十一條有足生影響於判決之重要證據漏未審酌者
    ，始准許之；又同法第四百三十三條規定：「法院認為聲請
    再審之程序違背規定者，應以裁定駁回之。」；同法第三百
    三十四條第一項規定：「法院認為無再審理由者，應以裁定
    駁回之。」，同條第二項規定：「經前項裁定後，不得再以
    同一理由聲請再審」。經查：
  (一)因發見確實之新證據，足認受有罪判決之人應受無罪之判決
    者得聲請再審，固為刑事訴訟法第四百二十條第一項第六款
    所明定。惟，(1)前所謂發見新證據，係指該證據當時已經存
    在，為法院及當事人所不及知，不及調查斟酌，至其後始行
    發見，且就證據本身形式上觀察，固不以絕對不須經過調查
    程序為條件，但必須顯然可認為足以動搖原有罪確定判決，
    而為受判決人無罪、免訴、免刑或輕於原判決所認罪名之判
    決者為限。此受理聲請再審之最後事實審法院，應就聲請再
    審理由之所謂「新證據」，是否具備事實審判決前已經存在
    ，為法院、當事人所不知，事後方行發見之「嶄新性」，及
    顯然可認足以動搖原有罪確定判決，應為無罪、免訴、免刑
    或輕於原判決罪名之「顯然性」二要件，加以審查，為判斷
    應否准予開始再審之準據，有最高法院八十五年度台抗字第
    三０八號判決參照。(2)次查此所謂「確實之新證據」，係指
    其證據之本身在客觀上可認為真實，勿須經過調查，即足以
    動搖原判決，使受刑人得受有利之裁判者而言，若在客觀上
    就其之真實性為如何，尚欠明瞭，非經相當之調查，不能辨
    其真偽，即與確實新證據之「確實」含義不符，自難據為聲
    請再審之理由，最高法院七十年度台抗字第一六一號判決參
    照。綜上所述，刑事訴訟法第四百二十條第一項第六款所謂
    發見新證據，係指該證據當於事實審法院判決前已經存在，
    為法院及當事人所不知及調查斟酌，而於判決事後始經發見
    者而言，該證據之成立並非在判決確定之後始成立，且該證
    據必須毋須經調查程序，並顯然可認為確實足以動搖原確定
    判決，而為受判決人有利之判決者為限。
  (二)聲請意旨雖謂依雲林縣稅捐稽徵處八十九年之房屋稅籍證明
    書、雲林縣斗六地政事務所建物複丈成果表、系爭建物建築
    改良所有權狀等證據，足證建物建號三四四、三四八與五八
    二九建號之建物係屬不同之建物，是聲請人等即無原判決所
    謂使公務員登載不實之犯行等情，惟聲請人執以聲請再審之
    上揭理由，業經第一審法院審理調查，並於判決理由欄二中
    羅列各犯罪事實所憑之證據，而以：(1)雲林縣斗六地政事務
    所九十三年七月二日斗地四字第０九三０００六一八五號函
    覆雲林地院「有關五八二九建號與同段三四四、三四八重複
    之情形」、(2)證人即雲林縣斗六地政事務所測量員張朝欽、
    (3)證人即雲林縣斗六地政事務所五八二九號建物保存登記之
    承辦人張靜淵於偵查程序中之供述（見九十一年偵續字第二
    十九號卷第一三四至一三五、卷(二)第三十七頁）、(4)統一超
    商股份有限公司函復臺灣雲林地方法院檢察署之九十四年一
    月七日（94）統超字第十號函（見原審卷(一)九十三年易字第
    二十五號第二九五頁）等證據，而就系爭建物確已滅失詳為
    論述，復經原確定判決所引用維持，核其認定事實所依證據
    及就證據所為之斟酌取捨，其認定合法之理由，並無違背一
    般經驗法則及論理法則，且已於判決理由敘明其斟酌取捨之
    心證，實無漏未審酌之可言。況聲請人所主張之上開理由，
    既不足以動搖原確定判決之認定，且該等證據亦非在事實審
    法院判決前已存在，而未經發現；即無「確實性」與「嶄新
    性」二種新證據之特性，揆諸前開說明，即亦不能據為聲請
    再審之原因。
  (三)關於聲請人有行使偽造公文書犯行部分，聲請人提出「雲林
    縣斗六地政事務所九十五年九月十二日斗（地）四字第０九
    五０００七八二三號函」為聲請人所聲請系爭建物滅失洵屬
    有據之證據，而聲請再審，然查：(1)本件原確定判決業已審
    酌證人即雲林縣斗六地政事務所員工張朝欽於偵查中之供證
    （原判決第五頁第七至九行）、被告丙○○、乙○○、楊鴻
    玉、甲○○於原審及本院審理中之自白（見原審卷三第一一
    一頁、本院卷第一一五、二０三、二０七頁），並參酌系爭
    建物之滅失登記申請書、辦理第1次所有權登記申請書、取
    得新建號之建物登記簿與登記謄本、設定抵押權與甲○○之
    登記申請書、乙○○移轉與甲○○之所有權移轉登記申請書
    （原判決第五至二四頁），本諸經驗及論理法則，對何以認
    定系爭建物顯無滅失之事實、聲請人行使明知為不實之事項
    ，而使公務員登載於職務上所掌之公文書成立之事實，於理
    由欄內詳予敘明，並對聲請人之辯解何以不採信業已一一指
    駁綦詳，本件再審聲請人否認犯罪之辯解，既已經原確定判
    決審酌後不予採信，顯非漏未審酌；於法自無所謂「重要『
    證據』漏未審酌」之問題。(2)另，聲請人雖謂「雲林縣斗六
    地政事務所九十五年九月十二日斗（地）四字第０九五００
    ０七八二三號函」已依高雄高等行政法院判決「回復聲請人
    之所有權」云云，惟細觀上開函文末段亦指明「…本件系爭
    斗六市○○段五八二九建號若未塗銷即與同段三四四、三四
    八建號部分重複登記，不但有違民法『一物一權主義』，且
    不利於不動產交易秩序，且最重要是其是本案建物原所有權
    人係以詐術使人將本人之物交付並再由多人共同連續行使明
    知為不實之事項，而使公務員登載於職務上所掌之公文書，
    足以生損害於公眾及他人；故擬依行政程序法第一百十七條
    、第一百十九條規定不值得信賴保護；據上述各點所述，本
    所當應使登記所示與事實相符，及保障人民財產權，而擬將
    本案所回復登記之所有權後旋即再予以撤銷」等語，是以此
    部分自無所謂未經發現，不及審酌之情形，明顯與上揭判決
    所示聲請再審之「新證據」要件之「嶄新性」不相符。尚難
    認係足以動搖原確定判決之重要證據。
    聲請人等所主張之再審各點理由，核與刑事訴訟法第四百二
    十條第一項第六款再審要件不符。
  (四)依上所述，聲請人就本院九十五年度上易字第十八號第二審
    確定判決等所主張之再審各點理由，核與刑事訴訟法第四百
    二十條第一項第六款再審要件不符。
三、再本件聲請人前曾針對上開本院九十五年度上易字第十八號
    判決聲請再審，經本院於九十五年六月九日以九十五年度聲
    再字第五三號裁定駁回再審，其理由略以：
  (一)高雄高等行政法院九十四年度訴字第五七五號判決認定事實
    概要為：本件坐落雲林縣斗六市○○段三四四、三四八建號
    建物（建物門牌同為斗六市○○路四十一號）為丙○○、蔡
    文進、張林說、張永連等人共有；乃丙○○竟先於八十九年
    一月十一日以上開三四四、三四八建號建物滅失為由，向雲
    林縣斗六地政事務所申辦建物滅失登記，而於八十九年三月
    十九日辦竣，其後，再由丙○○之妹乙○○於八十九年三月
    二十一日持建物門牌斗六市○○路四十一號建物之房屋稅單
    ，向雲林縣斗六地政事務所申請辦理建物所有權第一次登記
    ，於八十九年五月八日辦竣登記，登記之標的物斗六市○○
    段五八二九建號。嗣台灣雲林地方法院檢察署因偵辦有關丙○○、乙○○等人偽造文書等案件（九十一年度偵續字第二
    九號），函請雲林縣斗六地政事務所查明系爭建物辦理建物
    滅失之情形，案經雲林縣斗六地政事務所實地勘查後，以承
    辦人誤以系爭建物已全部拆除及丙○○申辦建物滅失登記與
    乙○○申辦建物所有權第一次登記所檢附之稅捐處房屋稅籍
    證明書相同等為由，乃依地籍測量實施規則第二百七十八條
    第一項規定，報經雲林縣政府轉請內政部核示，以九十二年
    六月十九日斗地四字第０九二０００四一六０號函知甲○○
    、丙○○、張林說、蔡文進、張永連等人略以：「原有斗六
    市○○段建物建號第三四四及、三四八號；建物滅失登記案
    ，業經依規定回復原有登記，另同段建物建號第5829號依規
    定應予塗銷。」丙○○及甲○○不服，提起訴願，經雲林縣
    政府將原處分撤銷，責由雲林縣斗六地政事務所查明事實後
    另為適法處分。雲林縣斗六地政事務所重為調查並報請雲林
    縣政府同意，於九十三年三月十五日辦理更正登記，回復斗
    六市○○段五八二九建號建物原登記狀態，並於三四四、三
    四八號建號建物及五八二九建號建物登記簿其他事項登記欄
    分別註記「三四四及、三四八號建號及五八二九建號部分重
    複登記」。嗣彰化銀行函請雲林縣斗六地政事務所，「請求
    確認雲林縣斗六地政事務所作成斗六市○○段五八二九建號
    建物所有權第一次登記及登記甲○○為抵押權人、所有權人
    之行政處分無效。」雲林縣斗六地政事務所否准其請求，彰
    化銀行不服提起訴願，經雲林縣政府將原處分撤銷，責由雲
    林縣斗六地政事務所查明事實後另為處分。雲林縣斗六地政
    事務所遂再以九十三年十二月三日斗地四字第０九三００一
    一０七０號函通知甲○○：「為台端所有斗六市○○段五八
    二九建號業已規定辦理塗銷，另與同段三四四及、三四八建
    物登記簿其他事項欄互為註記『部分重複登記』之字樣亦一
    併辦理塗銷註記，均已登記完畢…。」等情。甲○○不服，
    提起訴願，遭決定駁回，遂提起行政訴訟。
  (二)聲請人等提出之上開高雄高等行政法院之判決，固屬已確定
    之判決，且係在本案事實審法院即本院於判決前已存在，並
    在原審未曾提出之證據，似可認屬「新證據」。惟該行政法
    院判決係以雲林縣斗六地政事務所「違反行政程序」而撤銷
    該機關之原處分，且該行政法院判決亦無就系爭建物是否確
    實滅失自為認定以代替原處分機關之處分，此觀該行政法院
    判決理由四、「綜上所述，被告（即雲林縣斗六地政事務所
    ）未經報請縣地政機關雲林縣政府核准，即逕以九十三年十
    二月三日斗地四字第０九三００一一０七０號函作成系爭塗
    銷登記之處分，違反土地法第六十九條（登記人員或利害關
    係人，於登記完畢後，發見登記錯誤或遺漏時，非以書面聲
    請該管上級機關查明核准後，不得更正。）及土地登記規則
    第一百四十四條第一項第二款（依本規則登記之土地權利，
    有純屬登記機關之疏失而錯誤之登記之情形者，於第三人取
    得該土地權利之新登記前，登記機關得於報經直轄市或縣市
    地政機關查明核准後塗銷之。）之規定，自屬違法，訴願決
    定未予糾正，亦有未洽。爰由本院將訴願決定及原處分均予
    撤銷，由被告『另為適法之處分』，以資適法。」等語即明
    ，亦即聲請人所據以聲請本件再審之高雄高等行政法院九十
    四年度訴字第五七五號判決，尚無就三四四、三四八建號系
    爭建物是否滅失為認定，申言之，該判決尚非「顯然」足以
    動搖本院九十五年度上易字第一八號確定刑事判決所認定之
    「該系爭建物顯無滅失之事實，被告（即本件聲請人）所辯
    該建物已滅失，才另申請新建號云云，尚難採信」等情（詳
    該判決第一○頁），故與刑事訴訟法第四百二十條第一項第
    六款規定之要件不符，故該高雄高等行政法院判決，自難據
    為聲請本件再審之新證據，至為灼然，而駁回聲請人聲請再
    審，有該裁定在卷可稽。
四、綜上所述，本件聲請人再以高雄高等行政法院九十四年度訴
    字第五七五號判決及雲林縣斗六地政事務所，依該判決要旨
    後續所為之事項，為本件再審之聲請，係屬本院九十五年度
    聲再字第五三號認再審無理由裁定駁回聲請再審之事由，依
    刑事訴訟法第三百三十四條第二項自不得更以同一理由聲請
    再審。
五、據上論斷，應依刑事訴訟法第四百三十四條第二項，裁定如
    主文。
中    華    民    國    95    年    11    月    30    日
                      刑事第三庭審判長法  官  陳義仲
                                      法  官  張世展
                                      法  官  蘇清水
以上正本證明與原本無異。
不得抗告。
                                      書記官  陳嘉琍
中    華    民    國    95    年    12    月    1     日


司法院資訊處製作；財團法人民間司法改革基金會備份。
